臺灣高等法院民事判決　　　　　　　　　　　　　　九十三年度重上字第一九一號
　　上　訴　人　乙○○
　　　　　　　　甲○○
　　共　　　同
　　訴訟代理人　張靜律師
　　被　上訴人　華南商業銀行股份有限公司
　　法定代理人　許德南
　　訴訟代理人　簡永昌
右當事人間請求清償借款事件，上訴人對於中華民國九十三年二月二十七日臺灣臺北
地方法院九十二年度重訴字第一九０二號第一審判決提起上訴，本院於九十三年八月
三十一日言詞辯論終結，判決如下：
    主      文
上訴駁回。
第二審訴訟費用由上訴人連帶負擔。
    事實及理由
一被上訴人起訴主張上訴人乙○○、甲○○與原審共同被告徐承中、鮑堅寧四人於八
  十九年十二月十九日出具保證書連帶保證原審共同被告成佳資訊股份有限公司（下
  簡稱成佳公司）在新臺幣五千萬元之限度內，對被上訴人現在及將來一切債務之清
  償。原審共同被告成佳公司陸續向被上訴人借款新臺幣二千萬元及美金五十九萬二
  千二百元，除繳納部分本金及利息，即未再依約繳納，尚積欠新臺幣一千四百零九
  萬二千四百十五元及美金四十六萬零六百二十一元八角七分，及如附表一、二所示
  之利息、違約金，爰依消費借貸契約及連帶保證契約之約定為本件之請求，聲明：
  (一)上訴人乙○○、甲○○與原審共同被告徐承中、鮑堅寧、成佳公司應連帶給付被
    上訴人新臺幣一千四百零九萬二千四百十五元，暨美金四十六萬零六百二十一元
    八角七分，及如附表一、二所示之利息、違約金。
  (二)願供擔保，請准宣告假執行。
  上訴人乙○○、甲○○則以其等於八十九年十二月十九日所出具保證書所連帶保證
  之主債務，均已屆期清償，嗣成佳公司另外新生之債務不在保證範圍內，成佳公司
  九十一年十二月二十五日向被上訴人借款新臺幣二千萬元之借據、成佳公司於九十
  年九月十九日與被上訴人簽訂之委任開發遠期信用狀契約，上訴人乙○○、甲○○
  均非連帶保證人；原審共同被造成佳公司、徐承中固分別於八十六年三月十二日與
  被上訴人簽訂授信約定書，原審共同被告鮑堅寧固於八十九年十二月十九日與被上
  訴人簽訂授信約定書，惟上訴人乙○○及甲○○則否；保證書應係適用至當筆主債
  務還清為止，係保證簽立保證書當時打算要借的債務，九十年度以後的債務並不在
  保證的範圍內。若保證書於九十年以後仍有效，被上訴人即無須另覓新的連帶保證
  人，既有新連帶保證人，舊連帶保證人即應脫離，且被上訴人未給予上訴人乙○○
  、甲○○合理期間審閱，系爭保證書應不成立或不存在，不構成保證契約之內容，
  另系爭保證書須負擔不特定債務最高限額保證，加重上訴人乙○○、甲○○之責任
  ，對於上訴人有重大不利益，違反民法第二百四十七條之一、消費者保護法第十二
  條等規定，保證契約為違反誠信原則及顯失公平無效。再被上訴人主張之違約金過
  高，請求酌減至相當之數額云云抗辯。
二本件原審對於被上訴人之請求，判決被上訴人全部勝訴，並為附條件假執行之宣告
  ，上訴人乙○○、甲○○全部不服提起上訴，聲明：
  (一)原判決不利上訴人乙○○、甲○○部分廢棄。
  (二)右廢棄部分，被上訴人在第一審之訴及其假執行之聲請均駁回。
  原審共同被告徐承中、鮑堅寧、成佳公司就其等敗訴部分未據提起上訴而告確定，
  再上訴人乙○○、甲○○提起上訴係基於個人關係之抗辯（主張上訴人乙○○、甲
  ○○不負保證人責任），其上訴效力自不及於原審共同被告徐承中、鮑堅寧、成佳
  公司。
  被上訴人聲明：上訴駁回。
三被上訴人主張上訴人乙○○、甲○○與原審共同被告徐承中、鮑堅寧四人於八十九
  年十二月十九日出具保證書連帶保證原審共同被告成佳公司在新臺幣五千萬元之限
  度內，對被上訴人現在及將來一切債務之清償。成佳公司陸續向被上訴人借款新臺
  幣二千萬元及美金五十九萬二千二百元，除繳納部分本金及利息，即未再依約繳納
  ，尚積欠新臺幣一千四百零九萬二千四百十五元及美金四十六萬零六百二十一元八
  角七分，及如附表一、二所示之利息、違約金等事實，已據被上訴人提出保證書、
  借據（後附放款部分本金、利息收回記錄）、委任開發遠期信用狀契約、開發信用
  狀申請書各一紙、開發信用狀約定書、進口到單紀錄及匯票、授信約定書各三紙為
  證（原審卷第十一頁以下）。上訴人就上開文書證據之真正均不爭執（原審卷第七
  十三頁），惟以其等無庸就成佳公司積欠之本件上開款項負連帶清償責任，並以前
  詞置辯，是本件主要爭執在上訴人乙○○、甲○○是否為成佳公司積欠上開款項之
  連帶保證人，茲分述之：
  (一)上訴人乙○○、甲○○所簽原證二之八十九年十二月十九日保證書應為有效，並
    非無效：
    (1)依卷附行政院消費者保護委員會九十三年五月三十一日消保法字第○九三○○
      ○一三五三號函載：「銀行使用之定型化保證契約，是否有消費者保護法之適
      用？本會第四十八次消費者保護專案研究小組討論，認為保證契約應有消保法
      之適用：：」（本院卷第七十三頁），縱認本件保證書屬企業經營者為與不特
      定多數之消費者訂立之用，單方預先擬定之定型化契約，而有消費者保護法之
      適用，惟本件保證書訂立時間為八十九年十二月十九日，而消費者保護法於九
      十二年一月二十二日修正公布，將原消費者保護法施行細則第十一條之規定，
      增訂於第十一條之一，系爭保證書之簽訂於消費者保護法修正前，應適用修正
      前之規定。依修正前消費者保護法施行細則第十一條第一項關於定型化契約審
      閱期間之規定，其目的在預防企業經營者藉其大量定期化契約之預先擬定，就
      契約條款先為有利於己之約定，使消費者於訂約時因匆促不及詳細閱覽全部條
      款，致對其消費權益有所損害，故為保護弱勢消費者所設之規定。惟倘消費者
      於訂約當時對契約條款內容業已明瞭知悉，縱企業經營者未給予三十日以上之
      審閱期間，對系爭定型化契約之效力亦不生影響。
    (2)換言之，企業經營者與消費者訂立定型化契約前應有三十日以內之合理期間，
      供消費者審閱全部條款內。違反前項規定者，該條款不構成契約之內容。但消
      費者得主張該條款仍構成契約之內容，修正前消費者保護法施行細則第十一條
      第一、二項固定有明文。唯上開規定之目的乃在給予定型化契約之簽訂者、消
      費者，充分了解契約內容之機會，避免消費者於匆忙間，不及了解依契約所得
      主張之權利及應負擔之義務，致訂立顯失公平之契約，而受有損害。查本件保
      證書載「連帶保證人徐承中、甲○○、乙○○、鮑堅寧等（以下簡稱保證人）
      今向華南商業銀行（以下簡稱貴行）連帶保證成佳公司（以下簡稱主債務人）
      對貴行（包括總行及各分支機關）現在（包括過去所負現在尚未清償）及將來
      所負之借款、票據、透支、墊款、保證、損害賠償及其他一切債務以新臺幣五
      千萬元整為限額（含本金及其利息、遲延利息、違約金、損害賠償及其他從屬
      於主債務之負擔），保證人願與主債務人負連帶清償之責任：：」（原審卷第
      十一頁正面），上訴人乙○○、甲○○就該保證書之真正復不爭執，堪認上訴
      人乙○○、甲○○於簽立保證書前均已充分了解契約之權利義務關係，本件自
      無修正前消費者保護法施行細則第十一條第二項「該條款不構成契約之內容」
      規定之適用，上訴人乙○○、甲○○自應就成佳公司積欠被上訴人之本件債務
      ，負連帶保證人之責。
    (3)再上訴人乙○○（五十七年十一月十九日生－原審卷第四十九頁）、甲○○（
      五十二年九月二十二日生－原審卷第五十一頁）於簽約時為已就業多年之成人
      ，堪認對於擔任「連帶保證人」已有相當認知，當不可能於完全不了解連帶保
      證人之意義，即於原證二之保證書所載「連帶保證人甲○○、乙○○（附註：
      姓名部分為上訴人親簽）（以下簡稱保證人）今向華南商業銀行：：保證人願
      與主債務人負連帶保證人之責任：：」及該等文字左邊之「連帶保證人」欄及
      上方「對保（或核對）簽章」欄簽名之理，若對契約內容有不了解，衡情當會
      向被上訴人之承辦人員問明，無於不清楚契約之權義關係下，即草率於系爭保
      證書上「連帶保證人」字樣下及「對保簽章欄」簽三次姓名之理。是上訴人乙
      ○○、甲○○簽立之保證書縱有消費者保護法之適用，亦應認上訴人乙○○、
      甲○○於簽立保證書時，對該保證書之連帶保證人權利義務關係已有充分清楚
      之了解，況揆諸消費者保護法施行細則關於契約審閱期間之立法目的，在於保
      障消費者不因一時之匆忙失慮而受損害，已如前述，上訴人乙○○、甲○○辯
      稱被上訴人未給予合理審閱期間，惟未究其等因無合理審閱期間致受有如何之
      不利益舉證以實其說，遽而辯稱系爭保證契約應屬無效云云，自不足採信。
    (4)上訴人乙○○、甲○○另辯稱系爭保證契約內容違反誠信原則、對於上訴人顯
      失公平，依消費者保護法第十二條及民法第二百四十七條之一等規定，該保證
      書應屬無效云云。然按定型化契約應受平衡原則限制，係指締約之一方之契約
      條款已預先擬定，他方僅能依該條款訂立契約，否則，即受不締約之不利益，
      此際，始應適用平衡原則之法理，以排除不公平之「單方利益條款」，蓋此情
      形，倘貫徹締約自由原則，將使居於經濟上弱者之一方，無締約之可能，而忍
      受不締約之不利益，故縱他方接受該條款而締約，該條約亦應認違反衡平原則
      而無效，以符合平等互惠原則。又民法第二百四十七條之一規定：「依照當事
      人一方預定用於同類契約之條款而訂定之契約，為左列各款之約定，按其情形
      顯失公平者，該部分約定無效：一免除或減輕預定契約當事人之責任者。二加
      重他方當事人之責任者。三使他方拋棄權利或限制其權利者。四其他於他方當
      事人有重大不利益者。」，該條之規定僅就顯失公平之條款部分之約定規定為
      無效，並不當然宣告全部契約無效。系爭保證契約為被上訴人預定用於銀行同
      類借款契約條款所訂，屬定型化契約，
    (5)上訴人乙○○、甲○○擔保之內容為成佳公司對於被上訴人現在（包括過去所
      負現在尚未清償）及將來之借款、票款、透支、墊款、保證、損害賠償等及其
      他一切債務以五千萬元為限額（含本金及其利息、遲延利息、違約金、損害賠
      償及其他從屬於主債務之負擔），係屬不定期之最高限額保證契約，上訴人乙
      ○○、甲○○原得依民法第七百五十四條規定，隨時通知被上訴人終止保證契
      約，難謂系爭保證書為無效。保證人通常雖係礙於職務從屬或情誼原因，而由
      借款人覓為其與銀行間債務之連帶保證人，惟就保證契約之法律關係而言，保
      證人既係擔保他人間之債務清償責任，並非經濟上之弱者，且未自保證契約獲
      取任何利益，如認保證契約有違民法保護保證人之任意規定，自可不訂定保證
      契約，並不會因未成為保證人而生不利益，或經濟生活受制於銀行不得不為保
      證人之情形，上訴人辯稱系爭保證書因違反民法第二百四十七條之一規定，應
      認無效云云，仍非可採。另消費者保護法第十二條第一項規定「定型化契約條
      款因字體、印刷或其他情事，致難以注意其存在或辨識者，該條款不構成契約
      之內容。」，系爭保證書無因字體、印刷或其他情事，致難以注意其存在或辨
      識之情形，上訴人援引消費者保護法第十二條之規定，主張系爭保證書無效云
      云非屬可採。
    (6)被上訴人函雖載：「：：故本件實無所謂合理審閱完竣之書面可供貴院參辦。
      」（本院卷第一○六頁），就本件保證書之效力仍不生影響。證人鮑敏波證稱
      ：「（本件貸款之事你是否知情？）當時我是代理請產假的主辦會計蔡菁菁，
      華南銀行承辦人打電話給我說隔天要來對保，要保證人一定要來上班，我就請
      保證人隔天一定要來上班。」、「（〔提示本院卷第六十九頁保證書〕是否當
      時對保的保證書？）是的。」、「（華南銀行的承辦人是何人？）我記不得了
      ，是一位先生。第二天來對保的人是男的。」、「（承辦人拿保證書來給四位
      保證人簽時，這四位保證人是否就簽名？）應該是。」、「（他們有無看保證
      書內容？）沒有。因承辦人就拿著保證書叫他們簽這裡、簽那裡，他們就簽了
      。」、「（這四位保證人簽保證書前銀行有無把保證書拿給他們看過？）應該
      沒有，因之前他們並沒有來拜訪過。」、「（是否記得陳千秋？）我記得，她
      是一位小姐，我跟她通過電話。」、「（簽保證書時陳千秋有無到場？）我不
      記得了，我只記得有男士到場，我忘記有無女士到場。」（本院卷第一二五頁
      以下）。證人鮑敏波所稱「（承辦人拿保證書來給四位保證人簽時，這四位保
      證人是否就簽名？）應該是。」之「應該是」，應屬證人鮑敏波推測之詞，再
      觀諸鮑敏波稱「（他們有無看保證書內容？）沒有。因承辦人就拿著保證書叫
      他們簽這裡、簽那裡，他們就簽了。」，然就「〔提示本院卷第六十九頁保證
      書〕是否當時對保的保證書？」時，卻回答「是的」，即依鮑敏波之證言，上
      訴人乙○○、甲○○未閱覽系爭保證書之內容，而在旁與該事無關之證人鮑敏
      波卻已閱覽系爭保證書，故於「（〔提示本院卷第六十九頁保證書〕是否當時
      對保的保證書？）」，馬上回答「是的」，顯與常情有違，是證人鮑敏波上開
      「他們沒有看保證書內容」之證言自有偏頗，且由上訴人乙○○、甲○○簽署
      系爭保證書時，與該事無關之鮑敏波已閱覽系爭保證書，故鮑敏波證述「是當
      時對保的保證書」，反足證與該事有利害關係之上訴人亦必已閱覽系保證書，
      證人鮑敏波之證言仍無由為上訴人乙○○、甲○○有利證據之認定。
  (二)上訴人乙○○、甲○○未向被上訴人終止原證二保證書之保證契約，依該保證契
    約就系爭債務負連帶保證責任：
    (1)系爭保證書載「連帶保證人：：、甲○○、乙○○：：（以下簡稱保證人）今
      向華南商業銀行（以下簡稱貴行）連帶保證成佳公司（以下簡稱主債務人）對
      貴行現在（包括過去所負現在尚未清償）及將來所負之借款、票款、透支、墊
      款、保證、損害賠償等及其他一切債務以五千萬元為限額（含本金及其利息、
      遲延利息、違約金、損害賠償及其他從屬於主債務之負擔），保證人願與主債
      務人負連帶保證人之責任：：」此種保證之債權，訂約時已發生之債權、將來
      發生之債權，在約定限額之範圍內，均為保證之效力所及，被上訴人請求之系
      爭債權，均為保證效力所及；又此為民法七百五十四條第一項所定「就連續發
      生債務為保證而未定有期間」者，保證人隨時可通知債權人終止之。
    (2)上訴人雖辯稱證人蔡菁菁於九十一年十二月間向被上訴人表示上訴人乙○○、
      甲○○不再擔任連帶保證人云云，然為被上訴人所否認，而證人蔡菁菁於原審
      到場證稱：「（提示八十九年十二月十九日保證書，並告以要旨）是否有看過
      ？沒有看過，因為我當時請產假。」、「（是否知道本件被告徐承中、乙○○
      、鮑堅寧、甲○○有簽這份保證書？）我不曉得。」、「（是否知道上開四位
      被告與原告之間在八十九年十二月十九日，有簽定本件保證契約的事？）不曉
      得。」、「（是否知道上開四位被告有向原告表示，要終止八十九年十二月十
      九日的保證契約）不知道。」、「（你是否有代理上開四位被告，向原告表示
      要終止八十九年十二月十九日的保證契約？）沒有，因為我不曉得有這份保證
      契約。」，有蔡菁菁筆錄在卷可憑（原審卷第一四四頁、第一四五頁）。證人
      蔡菁菁未代上訴人乙○○、甲○○向被上訴人表示終止該保證契約，上訴人乙
      ○○、甲○○復未舉證證明其等確向被上訴人終止八十九年十二月十九日所訂
      立之保證契約，上訴人乙○○、甲○○辯稱其等已向被上訴人終止兩造之保證
      契約云云，自無足採。
    (3)上訴人乙○○、甲○○依原證二為被告成佳公司對被上訴人所欠債務之連帶保
      證人，又均未終止該保證契約，即應對系爭債務負連帶保證責任。
  (三)被上訴人請求之違約金無過高之情形，毋庸酌減：
    (1)系爭借據「借款利息及違約金」約定：「利息按貴行基本放款利率加碼年率０
      ％（目前為年率百分之七．三一）自借款日起按月計付，嗣後貴行基本放款利
      率調整時，自調整日起隨同調整。逾期違約金，凡逾期在六個月以內部分，另
      按前項利率之百分之十計付，逾期超過六個月部分，另按前項利率之百之廿計
      付」；系爭委任開發遠期信用狀契約第九條約定：「立約人願依本契約之規定
      清償各筆債務，且最遲應於各筆遠期信用狀項下之債務清償日，將該筆債務本
      息按清償時貴行公佈之即期外匯賣出匯率折算新台幣或以原幣償還，遲延償還
      時應依『原訂外幣貸款利率』、遲延日貴行『新台幣基本放款利率加年率百分
      之二．五』與遲延日貴行『外幣貸款利率』三者孰高為準計付遲延利息。凡逾
      期在六個月以內部分，另按遲延利率之百分之十加計逾期違約金，逾期超過六
      個月者，另按遲延利率之百之廿加計違約金。」既約定違約金係於利息「加」
      百分之十或廿，即於利息外，加收違約金，該違約金之約定應屬懲罰性質，而
      非損害賠償約定之性質。
    (2)民法第二百五十二條固規定：「約定之違約金過高者，法院得減至相當之數額
      」本件被上訴人於請求依年息百分之七．０三五或年息百分之五．三計算之利
      息，並請求逾期六個月以內者按原利率百分之十、逾期超過六個月部分按原利
      息百分之二十計算之違約金，依一般銀行實務、社會經濟狀況及被上訴人所受
      損害情形，應無過高。故上訴人乙○○、甲○○所辯被上訴人請求之違約金過
      高應予酌減云云，並無可採。
  (四)上訴人乙○○、甲○○另辯稱「八十九年時，有四位連帶保證人，九十年時只有
    兩位保證人」、「被告成佳公司向原告借款二千萬元之九十一年十二月二十五日
    借據，其連帶保證人僅有被告徐承中及鮑堅寧，被告乙○○及甲○○並非連帶保
    證人」（原審卷第七十三頁、第一二一頁）。查卷附借據連帶保證人固僅有徐承
    中、鮑堅寧簽名、蓋章，乙○○、甲○○未於連帶保證人上簽名蓋章（原審卷第
    十二頁）。然按「保證人與債權人約定就債權人與主債務人間所生一定債之關係
    範圍內之不特定債務，預定最高限額，由保證人保證之契約，學說上稱為最高限
    額保證。此種保證契約如定有期間，在該期間內所生約定範圍內之債務，不逾最
    高限額者，均為保證契約效力所及；如未定期間，保證契約在未經保證人依民法
    第七百五十四條規定終止或有其他消滅原因以前，所生約定範圍內之債務，亦同
    。故在該保證契約有效期間內，已發生約定範圍內之債務，縱因清償或其他事由
    而減少或消滅，該保證契約依然有效，嗣後所生約定範圍內之債務，於不逾最高
    限額者，債權人仍得請求保證人履行保證責任。」已據最高法院七十七年度臺上
    字第九四三號著為判例。本件上訴人乙○○、甲○○簽立之保證書係不定期之最
    高限額保證，於保證契約有效期間內，已發生約定範圍之債務，縱因清償或其他
    事由而減少或消滅，該保證契約依然有效，不因上訴人乙○○、甲○○於保證契
    約有效期間，就已發生約定範圍之債務（如本件之借據）上未記載乙○○、甲○
    ○為連帶保證人而免其連帶保證義務。即就本件言，被上訴人得依保證書之約定
    或借據之記載對徐承中、鮑堅寧請求負連帶給付責任，對上訴人乙○○、甲○○
    之請求雖不得依借據之記載請求乙○○、甲○○負連帶給付，惟仍得依保證書之
    約定請求乙○○、甲○○負連帶清償之責，上訴人乙○○、甲○○以借據上無其
    等為連帶保證人字樣，主張其等無庸就成佳公司該借款負連帶保證人責任云云，
    非屬可採。
四綜上所述，依原證二之八十九年十二月十九日保證書，上訴人乙○○、甲○○均為
  成佳公司對被上訴人所負債務之連帶保證人。從而，被上訴人依消費借貸及連帶保
  證契約，請求上訴人乙○○、甲○○連帶給付如原判決主文所示之金額，及如附表
  一、二所示之利息、違約金，為有理由，應予准許。原審為上訴人敗訴之判決，並
  依兩造之聲請，酌定相當擔保金，分別為假執行及免為假執行之諭知，核無不合。
  上訴意旨指摘原判決不當，求予廢棄改判，為無理由，應予駁回。
五本件因事證已臻明確，兩造其餘攻擊、防禦方法及所為之立證，與判決之結果不生
  若何影響，無庸再逐一予以論究，合併敘明。
據上論結，本件上訴為無理由，依民事訴訟法第四百四十九條第一項、第八十五條第
二項判決如主文。
中　　　華　　　民　　　國　　九十三　　年　　　九　　　月　　 十七 　　日
                              民事第一庭
                                  審判長法  官  尤  豐  彥
                                        法  官  陳  金  圍
                                        法  官  湯  美  玉
正本係照原本作成。
如不服本判決，應於收受送達後二十日內向本院提出上訴書狀，其未表明上訴理由者
，應於提出上訴後二十日內向本院補提理由書狀（均須按他造當事人之人數附繕本）
上訴時應提出委任律師或具有律師資格之人之委任狀；委任有律師資格者，另應附具
律師資格證書及釋明委任人與受任人有民事訴訟法第四百六十六條之一第一項但書或
第二項（詳附註）所定關係之釋明文書影本。
中　　　華　　　民　　　國　　九十三　　年　　　九　　　月　　 二十 　　日
　　　　　　　　　　　　　　　　　　　　書記官  賴  淑  真
附註：
民事訴訟法第四百六十六條之一（第一項、第二項）：
對於第二審判決上訴，上訴人應委任律師為訴訟代理人。但上訴人或其他法定代理人
具有律師資格者，不在此限。
上訴人之配偶、三親等內之血親、二親等內之姻親，或上訴人為法人、中央或地方機
關時，其所屬專任人員具有律師資格並經法院認為適當者，亦得為第三審訴訟代理人
。
